【裁判字號】    98,訴,2245
【裁判日期】    990831
【裁判案由】    債務人異議之訴
【裁判全文】
臺灣桃園地方法院民事判決              98年度訴字第2245號
原      告  蘇亦俊
訴訟代理人  施嘉鎮律師
複  代理人  林鵬越
被      告  郭天生
訴訟代理人  林常賢
上列當事人間債務人異議之訴事件，本院於民國99年8 月4 日言
詞辯論終結，判決如下：
    主      文
臺灣台南地方法院九十五年度票字第七三九三號本票確定裁定（
即本院九十八年度司執字第七六四五四號強制執行程序之執行名
義），不得對原告為強制執行。
訴訟費用由被告負擔。
    事實及理由
壹、程序部分：
    按訴狀送達後，原告不得將原訴變更或追加他訴。但被告同
    意者，不在此限；被告於訴之變更或追加無異議，而為本案
    之言詞辯論者，視為同意變更或追加。民事訴訟法第255 條
    第1 項但書第1 款、第2 項定有明文。本件原告起訴原係請
    求：本院98年度司執字第76454 號強制執行程序（下稱本院
    76454 號執行程序）應予撤銷。嗣原告於本院審理中言詞追
    加：臺灣臺南地方法院（下稱台南地院）95年度票字第7393
    號本票裁定（下稱系爭本票裁定）不得強制執行（見本院卷
    第29頁）。被告對原告上開追加無異議而為本案之言詞辯論
    ，視為同意追加，合於上揭規定，應予准許。
貳、實體部分：
一、原告主張：(一)被告前持附表所示之本票3紙（下稱系爭本票
    ）向台南地院聲請並取得系爭本票裁定確定在案。惟伊自始
    未在系爭本票上簽名或為任何署押，且從未收受系爭本票裁
    定之送達。詎被告執系爭本票裁定為執行名義，聲請本院76
    454 號強制執行，並查扣原告薪資，惟被告於本院審理中亦
    自認：系爭本票非原告所簽，但已於電話中取得原告同意。
    (二)系爭本票既非原告所簽，且被告亦未能舉證證明原告有授
    權訴外人即原告之母林碧玉（下稱林碧玉）在系爭本票上簽
    名；另被告涉及刑事偽造有價證券部分，現由臺灣桃園地方
    法院檢察署以99年度他字第1775號偵辦中，足見原告未簽發
    系爭本票，且與被告無債權債務關係存在。爰依強制執行法
    第14條第2 項規定，提起債務人異議之訴，請求撤銷上開強
    制執行程序，且系爭本票裁定不得強制執行。並聲明：1.本
    院76454 號強制執行程序應予撤銷；2.系爭本票裁定不得強
    制執行。
二、被告抗辯：(一)林碧玉分別於民國90年12月、92年5 月及95年
    2 月間向被告借款共計新台幣（下同）119 萬5 千元，而每
    次借款均稱有經原告即其兒子同意，除自行於系爭本票上簽
    名，並代原告簽名於其上，被告並以電話確認同意林碧玉代
    簽其名。95年7 月底原告及林碧玉未依約償還借款，被告乃
    對渠等2 人聲請系爭本票裁定確定。又原告住所並無變更，
    原告主張從未收到系爭本票之送達，實有錯誤。(二)被告先後
    於96年12月11日、97年11月17日委託律師發函限期通知原告
    及林碧玉清償借款，均遭拒收退件，被告不得已才向本院聲
    請強制執行扣押原告之薪資。而依票據法第9 條規定，票據
    上之簽名可以代理，系爭本票雖非原告親簽，但既然原告在
    電話中有授權其母林碧玉代簽，仍須依票據文義負責。並答
    辯聲明：原告之訴駁回。
三、原告主張被告持有以原告名義所簽發系爭本票，向台南地院
    聲請取得系爭本票裁定並聲請強制執行原告之薪資等情，業
    據其提出本院98年12月10桃院永98司執俊字第76454 號執行
    命令影本1 紙在卷可稽（見本院卷第5 頁至第6 頁），復為
    被告所不爭執，本院並依職權調閱台南地院系爭本票裁定卷
    證暨本院76454 號強制執行卷宗查核相符，此部分事實，堪
    為為真正。
四、本院判斷
(一)、系爭本票是否原告所簽發？
  1.系爭本票上原告簽名，並非原告本人所簽，而係原告之母親
    林碧玉所填寫之事實，業據被告於本院審理中自承：「（提
    示台南地院95年票字第7393號本票裁定卷，卷附系爭本票3
    紙（票號：TH406362、CH717237、CH717235號），本票上簽
    名是否原告所簽？）；該三張本票上之「蘇亦俊」的名字，
    均為原告母親林碧玉所簽。（該三張本票上之指印，是何人
    指印？）都是林碧玉的指印。」等語明確；另原告於本院99
    年2 月24日本院審理中亦為大致相同之陳述（分別見本院99
    年2 月24日及同年3 月24日言詞辯論筆錄）；再細繹系爭本
    票其中CH717237、CH717235號之本票上「蘇亦俊（即原告）
    」之名字旁邊亦有註明「代」字；佐以，原告對被告曾提起
    偽造有價證券之刑事告訴，被告於刑事偵查程序中亦自承：
    系爭本票係原告之母親所簽名等語（見桃園地檢署99年他字
    第1775號99年6 月23日詢問筆錄），足見系爭本票上之簽名
    ，均非原告本人所填寫甚明。
  2.至被告雖抗辯伊有以電話向原告確認有授權予其母親林碧玉
    代簽系爭本票云云。惟查，原告否認有授權其母親林碧玉簽
    發系爭本票，且被告既稱僅係以電話求證，又如何能確定通
    電話者，係原告本人。此外，被告迄未能提出其他證據證明
    原告有授權之事實，是原告主張系爭本票並非原告簽名，亦
    無授權其母親代行簽發之事實，應堪採信。
(二)原告提起第三人異議之訴，有無理由？
  1.按「執行名義無確定判決同一之效力者，於執行名義成立前
    ，如有債權不成立或消滅或妨礙債權人請求之事由發生，債
    務人亦得於強制執行程序終結前提起異議之訴」強制執行法
    第14條第2 項定有明文。所謂無確定判決同一效力，係指本
    票裁定、公證書、拍賣抵押物裁定等，均屬之。被告執系爭
    本票聲請取得系爭本票裁定，然系爭本票既非原告所簽發，
    自無從令原告負票據責任，當屬「執行名義成立前有債權不
    成立之事由發生」。從而，原告於強制執行程序終結前提起
    本件債務人異議之訴，洵屬有據。
  2.惟債務人異議之訴，係以排除執行名義之執行力為目的，故
    其訴之聲明須請求判決宣告不許就執行名義為強制執行，始
    能達此目的。原告訴之聲明第2 請求判令系爭確定本票裁定
    （即本院98年司執字第7645 4號強制執行程序之執行名義）
    ，不得對原告為強制執行，可達到排除執行名義執行力之目
    的，核屬有據。至於，原告訴之聲明第1 項請求撤銷本院98
    年司執字第764543號執行程序部分，則為宣告不許強制執行
    之當然結果，無須求為判決，法院自無宣告執行處分撤銷之
    必要【法官辦理民事事件參考手冊(一)第16頁參照】，原告此
    項聲明，顯係就同一事項為重覆請求，應屬贅語，本院無庸
    就同一請求重覆判決，併予敘明。
五、綜上，原告主張於系爭本票裁定執行名義成立前有債權不成
    立之事由發生，依強制執行法第14條第2 項規定，請求判令
    系爭本票裁定（即本院76454 號強制執行程序之執行名義）
    ，不得對原告為強制執行部分為有理由，應予准許。
六、本件判決之基礎已臻明確，兩造其餘攻擊方法及舉證，核與
    判決結果無影響，爰不一一論述，附此敘明。
七、據上論結，本件原告之訴為有理由，依民事訴訟法第78條，
    判決如主文。
中    華    民    國    99    年    8    月    31    日
┌─┬──┬──────┬─────┬─────┬───┬─────┐
│編│票據│發票日      │發票人    │票面金額  │到期日│票據號碼  │
│號│種類│（民國）    │          │（新台幣）│      │          │
├─┼──┼──────┼─────┼─────┼───┼─────┤
│1 │本票│90年12月25日│林碧玉、蘇│59萬5,000 │未載  │ＴＨ406362│
│  │    │            │亦俊（即原│元        │      │          │
│  │    │            │告）      │          │      │          │
├─┼──┼──────┼─────┼─────┼───┼─────┤
│2 │同上│95年2 月1 日│同上      │50萬元    │同上  │ＣＨ717237│
├─┼──┼──────┼─────┼─────┼───┼─────┤
│3 │同上│92年5 月1 日│同上      │10萬元    │同上  │ＣＨ717235│
└─┴──┴──────┴─────┴─────┴───┴─────┘
                  民事第二庭    法  官  張金柱
如不服本判決，應於送達後20日內，向本院提出上訴狀，如委託
律師提起上訴，應一併繳交上訴審裁判費。
以上正本證明與原本無異。
中    華    民    國    99    年    8    月    31    日
                                書記官  陳美宜

司法院資訊處製作；財團法人民間司法改革基金會備份。
